最高法院刑事判決　　　　　　九十六年度台上字第三二六四號
上　訴　人　甲○○
選任辯護人　王東山律師
上列上訴人因違反公職人員選舉罷免法案件，不服台灣高等法院
中華民國九十六年四月十二日第二審更審判決（九十六年度選上
更(一)字第一號，起訴案號：台灣基隆地方法院檢察署九十四年度
選偵字第一六號），提起上訴，本院判決如下：
    主  文
原判決撤銷，發回台灣高等法院。
    理　由
本件原判決認定上訴人甲○○係台灣省基隆市第十六屆中山區市
議員候選人馬嘉鴻之父，其意圖使馬嘉鴻當選，竟與童吉雄（業
經第一審判刑確定，下或稱童某））共同基於行賄之犯意聯絡，
自民國九十四年十月間某日起，由童某商請可蒐集上述選區具有
投票權者之姓名、地址等資料之人，預計以每票新台幣（下同）
五百元行賄，以投票支持不知情之馬嘉鴻。嗣童某出面請託李光
次（業經第一審判刑確定）支持馬嘉鴻，並告知上訴人將以每票
五百元買票，要求代為尋找可以買票行賄之對象。上訴人為確認
童某所商請者可掌握之對象人數及可能需要支出之總額，乃由童
某於同年十一月十四日前後某日晚間，邀集李光次、蕭清太、王
勳、陳胎臚、李昌男等人，前往其在基隆市○○路三○三號所開
設之「清馨香舖」商議。除再次表明每票五百元以外，並要求在
場之人繕造其等可掌握之有選舉權人名冊。童某復於同年十一月
十九日晚間，邀林方城前往上述香舖商談賄選事宜，然林方城因
事無法久候，遂向童某及適抵現場之上訴人表示有關協助競選之
事，由童某向上訴人說明即可。數日後，上訴人與童某遂同往基
隆市○○○路一一九巷四十號林方城住處，向林方城表示希望其
支持馬嘉鴻。然因林方城不諳書寫，遂由其口述包括其本人在內
之家中成員具有選舉權人之姓名（即林方城、林上強、吳雪花及
林千又等四人）、地址等基本資料供童某抄寫。上訴人除重申希
望林方城家人四張選票均能投給馬嘉鴻外，並向林方城表示將給
其每票五百元，而以此方式向林方城行求賄賂；林方城則表示要
收錢，而期約賄選。嗣於九十四年十一月二十五日，檢察官指揮
法務部調查局基隆市調查站人員前往童某住處搜索時，童某因畏
罪而撕毀名冊朝窗外丟棄，經調查人員拾回而扣得該撕毀之名冊
碎片一袋等情。因而撤銷第一審關於上訴人部分之判決，改判論
處上訴人共同對於有投票權之人，期約賄賂，而約其為投票權一
定之行使罪刑（量處有期徒刑十月，褫奪公權二年），固非無見
。
惟查：(一)、按公職人員選舉罷免法第九十條之一第一項之投票行
賄罪，係以對於「有投票權之人」行求、期約或交付賄賂或其他
不正利益，而約其不行使投票權或為一定之行使者，為其要件。
故有罪之判決書，對於被告行求、期約或交付賄賂之對象，係「
有投票權之人」之事實，必須於事實欄內詳加認定記載明白，並
應於理由欄內說明其憑以認定之證據及理由，始足以為論罪科刑
適用法律之依據。原判決認定上訴人與童吉雄共同基於行賄犯意
之聯絡，由童某在「清馨香舖」向李光次、蕭清太、王勳、陳胎
臚、李昌男等人表明願以每票五百元之代價買票之行為，係犯前
揭條項之「行求賄賂罪」。並於理由內說明：李光次、林方城對
於上訴人與童某賄選買票之要約，已有允諾云云，而認上訴人與
童某此部分所為均係犯同上條項之「期約賄賂罪」（見原判決第
六頁第二行至第四行）。然其對於李光次、蕭清太、王勳、陳胎
臚、李昌男、林方城等人是否均係台灣省基隆市第十六屆市議員
選舉之「有投票權人」？並未於事實欄內予以認定記載明白，復
未於理由欄內加以論敘說明，依上述說明，自不足以為論處上述
罪名之依據。(二)、按除有特別規定外，已受請求之事項未予判決
，或未受請求之事項而予以判決者，其判決為當然違背法令。本
件檢察官起訴書犯罪事實欄記載：「上訴人與童吉雄基於概括犯
意之聯絡……嗣童某出面請託李光次、蕭清火二人支持馬嘉鴻，
並告知李光次、蕭清火，其將以五百元之代價買票……」等情（
見起訴書第一頁）。倘若屬實，而李光次、蕭清火二人又均係上
揭市議員選舉之「有投票權人」者，則上訴人與童某以每票五百
元之代價，請託李、蕭二人投票支持馬嘉鴻之行為，即與公職人
員選舉罷免法第九十條之一第一項「行求賄賂罪」之構成要件相
當。原判決對於起訴書所記載之上開事實是否構成犯罪？並未加
以審判或說明，依上述規定，自有已受請求之事項而未予判決之
當然違背法令。(三)、按公職人員選舉罷免法第九十條之一第一項
之投票行賄罪，係以對於有投票權之人行求、期約或交付賄賂或
其他不正利益，而約其不行使投票權或為一定之行使者，為其要
件。所謂「行求」，係指向有投票權人表明願給付其賄賂或不正
利益之單方面意思表示。原判決認定上訴人為確認童某所商請者
可掌握之對象人數及可能需要支出之總額，乃由童某邀集李光次
、蕭清太、王勳、陳胎臚、李昌男等人前往其所開設之「清馨香
舖」商議，除再次表明每票五百元以外，並要求在場之人繕造可
掌握之有選舉權人名冊等情，而就此部分論以「行求賄賂罪」。
然依原判決事實欄之記載，其僅稱「童某邀集李光次等五人前往
商議，表明每票五百元，並要求在場之人繕造其等可掌握之有選
舉權人名冊」等情，並未明確認定上訴人或童某有無直接向李光
次等五人表明其願以每票五百元向彼五人賄選買票。則其所稱「
每票五百元」之涵意為何？即有進一步加以釐清詳細論述明白之
必要。究竟上訴人與童某係直接向李光次等五人行賄買票？或囑
託李光次等五人代為蒐集可供行賄之選舉權人資料，並代為行賄
買票（亦即李光次等五人為「樁腳」）？抑二者兼而有之？其所
謂「每票五百元」，除指向其他有投票權人買票之對價外，是否
亦包括向李光次等五人買票之對價？以上疑點與上開部分究應如
何適用法律有關，原判決就此部分事實記載之涵意尚未臻明白，
本院自無從為其適用法律當否之判斷。(四)、原判決認定上訴人與
童吉雄於九十四年十一月間某日，由童某在「清馨香舖」向李光
次、蕭清太、王勳、陳胎臚、李昌男等人表明願以每票五百元之
代價買票之行為，係犯公職人員選舉罷免法第九十條之一第一項
之「行求賄賂罪」。並認定上訴人與童某對於李光次、林方城行
求賄選買票，已獲李、林二人之允諾，而認上訴人此部分所為係
犯同上條項之「期約賄賂罪」。然其對於上訴人所犯前揭「行求
賄賂罪」與「期約賄賂罪」二罪間之關係如何？何以其主文僅諭
知上訴人「期約賄賂罪」一罪？並未詳加剖析及說明，僅泛詞「
集合犯」云云，尚嫌理由欠備。(六)、本件檢察官起訴書犯罪事實
欄僅記載：上訴人與童某向林方城表示希望林某家中四張選票均
能投給馬嘉鴻，渠等將給予林某每票五百元，而以此方式向林某
行求，而約其之投票權為一定之行使等情，並認上訴人此部分所
為涉犯公職人員選舉罷免法第九十條之一第一項之「行求賄賂罪
」嫌。是依起訴書上開犯罪事實欄之記載，並未指「林方城有表
示要收錢」之情形。原判決則認定上訴人向林方城行求賄賂後，
林方城表示要收錢，而據此認定雙方已達到「期約賄選」之程度
，乃改論以同條項之「期約賄賂罪」。但並未說明其憑以認定「
林方城表示要收錢」之證據及理由，亦未說明其何以得就檢察官
起訴書所未記載之事實（即林方城表示要收錢）一併加以審判之
理由，尚嫌理由欠備。又卷查林方城於偵查中固證稱：「甲○○
說一票五百元的時候，我也沒回答，只是我有唸我及我家人的姓
名、地址及電話給童吉雄抄」、「（這次選舉中山區你本來要投
給誰？）我有打算要投給徐少萍的兒子」、「（甲○○跟你說一
票五百元，你是不是有想收起來然後決定投給馬嘉鴻，並要求你
家人也投給馬嘉鴻？）我沒打算要收，人家來拜託，我嘴上會答
應支持，但一講到錢，我就沒有回應了」等語（見九十四年度選
他字第九四號偵查卷第一三五頁）。原判決認定林方城於上訴人
向其行賄買票時，「表示要收錢」一節，似與林方城上揭證述內
容不合。究竟實情如何？」，自有詳加根究釐清明白之必要。原
審未就此加以審究調查明白，亦未說明林方城前揭證述如何取捨
之理由，遽行判決，自有調查未盡及理由不備之違法。(七)、卷查
第一審檢察官上訴理由略以：原審既審酌上訴人明知政府近年來
不斷宣示查緝賄選，端正選風之決心，竟仍執意挑戰公權力，公
然邀集友人製作行求賄選之名冊，並著手行求賄賂，敗壞選風莫
此為甚！且上訴人前連任六屆基隆市議員，其後擔任基隆市政府
機要秘書，案發當時為基隆市政府無給職顧問，當知賄選對於民
主法治之戕害甚深，因其子此次參選，竟起意賄選，足見其法治
觀念淡薄，且犯後未見悔意等情，並依連續犯之規定加重其刑後
，竟仍僅判處上訴人未至法定刑五分之一之刑度，顯然過輕等語
，尚非空言。且原判決於理由三內亦說明：檢察官上訴認原審（
即第一審）判決「量刑過輕」，亦有理由云云（見原判決第七頁
第八行至第九行）。果爾，則原判決於撤銷第一審關於上訴人甲
○○部分之判決而改判時，自應量處較第一審判決為重之刑，始
與檢察官上訴理由所陳，暨原判決上揭理由之說明互相適合。乃
原判決於撤銷第一審關於上訴人部分之判決而改判時，卻又量處
與第一審判決相同之「有期徒刑十月，褫奪公權二年」，亦有判
決理由矛盾之違誤。以上或為上訴意旨所指摘，或為本院得依職
權調查之事項，應認原判決仍有撤銷發回更審之原因。
據上論結，應依刑事訴訟法第三百九十七條、第四百零一條，判
決如主文。
中　　華　　民　　國　九十六　年　　六　　月  二十一  日
                      最高法院刑事第十二庭
                          審判長法官  池　啟　明
                                法官  王　居　財
                                法官  郭　毓　洲
                                法官  韓　金　秀
                                法官  黃　梅　月
      本件正本證明與原本無異
                                      書  記  官
中　　華　　民　　國　九十六　年　　六　　月  二十五  日
                                                    m
